【裁判字號】    99,易,4
【裁判日期】    990224
【裁判案由】    偽造文書
【裁判全文】
臺灣嘉義地方法院刑事判決                 99年度易字第4號
公  訴  人  臺灣嘉義地方法院檢察署檢察官
被      告  甲○○
上列被告因偽造文書案件，經檢察官提起公訴（98年度偵字第82
10號），被告就被訴事實為有罪之陳述，本院裁定依簡式審判程
序審理，判決如下：
    主  文
甲○○共同連續行使明知為不實之事項，而使公務員登載於職務
上所掌之公文書，足以生損害於公眾，累犯，處有期徒刑陸月，
減為有期徒刑參月，如易科罰金，以銀元佰元即新臺幣玖佰元
折算壹日。
    犯 罪 事 實
一、甲○○前於93年間因傷害案件，經本院以93年度嘉簡字第21
    號判處有期2月確定，並於民國93年8月8日執行完畢。甲○
    ○與不詳姓名成年男子綽號「猴山」（介紹甲○○認識「阿
    輝」）、「阿輝」（非法仲介）、「阿NO」（泰籍人士）得
    知泰國籍女子TSAIPHATCHA(中譯名：蔡美芳，業經臺灣板橋
    地方法院檢察署為不起訴處分確定)欲以辦理假結婚依親居
    留方式，非法入境臺灣工作，竟共同謀議由甲○○與TSAIPH
    ATCHA辦理假結婚後，返國辦理結婚登記，再以依親名義申
    請TSAI PHATCHA入境台灣，甲○○即可於事後與「猴山」朋
    分新臺幣（下同）8,000元，作為充當人頭之代價。嗣甲○
    ○、「猴山」、「阿輝」、「阿NO」、蔡美芳基於共同使公
    務員登載不實及行使使公務員登載不實公文書之概括犯意聯
    絡，明知甲○○與蔡美芳並無結婚真意，由甲○○自行前往
    泰國後，在「阿NO」之安排下，由甲○○與蔡美芳以通謀虛
    偽意思表示之方式，於93年8月26日在泰國辦理結婚手續，
    並向我國駐泰國臺北經濟文化辦事處請求發給認證文書。甲
    ○○辦妥上開假結婚事宜後，即行回臺辦理蔡美芳相關文書
    ，而於93年11月15日在「阿輝」之陪同下，持前開內容不實
    泰國結婚證書及前開認證文書，向嘉義縣新港鄉戶政事務所
    填具結婚登記申請書，並持以申請辦理結婚登記，致使該管
    公務員將甲○○與蔡美芳結婚之不實事項，登載於電腦戶政
    資料管理檔案內，及所掌公文書即戶籍謄本內，再於94年4
    月15日及94年4月22日由「阿輝」持上開不實之戶籍記資料
    持向外交部領事事務局及嘉義縣警察局民雄分局申請蔡美芳
    來臺簽證及中華民國外僑居留證而行使，致使該管公務員發
    給蔡美芳簽證，足生損害於戶政機關對於戶籍管理之正確性
    。嗣於98年7月24日蔡美芳因逾期居留為警查獲，並循線查
    悉上情。
二、案經臺北縣政府警察局土城分局報由臺灣板橋地方法院檢察
    署呈請臺灣高等法院檢察署令轉臺灣嘉義地方法院檢察署檢
    察官偵查起訴。
    理  由
一、本件被告所涉犯者刑法第216條、第214條之行使偽造文書罪
    ，非死刑、無期徒刑、最輕本刑為3年以上有期徒刑之罪或
    高等法院管轄第一審案件。本院行準備程序時，被告就被訴
    事實為有罪之陳述，經告知簡式審判程序之旨，並聽取檢察
    官及被告之意見後，本院爰依刑事訴訟法第273條之1第1項
    裁定由受命法官獨任進行簡式審判程序。故本件簡式審判程
    序之證據調查，依刑事訴訟法第273條之2之規定，不受同法
    第159條第1項、第161條之2、第161條之3、第163條之1及第
    164條至第170條規定之限制，合先敘明。
二、上開犯罪事實迭據被告於警偵及本院坦承不諱，核與證人
    蔡美芳警詢證述情節相符（見板橋地檢署98年度偵字第2348
    2號影卷第4頁背面至第6頁），並有新港鄉戶政事務所結婚
    登記申請書、戶籍資料影本、甲○○、蔡美芳之泰國結婚證
    、我國駐泰國臺北經濟文化辦事處認證資料（見板橋地檢署
    98年度偵字第23482號影卷第8頁反面至13頁）、外僑居留資
    料查詢資料、外交部中部辦事處98年11月23日中部字第0980
    001284號函覆蔡美芳簽證資料、內政部入出國及移民署於98
    年11月16日移署資處雲字第0980165364號函覆蔡美芳外國人
    居留停留案件申請表可佐（見98年度交查字第2289號卷第6
    頁、第12至13頁、第15至16頁）。可認被告自白與事實相合
    ，本件事證明確，被告犯行洵可認定，應依法論科。
三、被告行為後，刑法及刑法施行法業於94年2月2日經總統以華
    總一義字第09400014901號令修正公布，並於95年7月1日施
    行（下稱新刑法，修正前刑法下稱舊刑法），參酌最高法院
    95年5月23日刑事庭第8次會議決議，新刑法第2條第1項規定
    ，係規範行為後法律變更所生新舊法律比較適用準據法，於
    新刑法施行後，應適用新刑法第二條第一項規定，為從舊從
    輕比較。另比較時應就罪刑有關之共犯、未遂犯、想像競合
    犯、牽連犯、連續犯、結合犯，以及累犯加重、自首減輕暨
    其他法定加減原因（如身分加減）與加減比例等一切情形，
    本於統一性及整體性原則，綜其全部罪刑結果，而為比較。
    經查：
  (一)刑法第214條之使公務員登載不實罪，法定刑得科銀元五百
    元以下罰金，而修正後刑法施行法增訂第1條之1：「中華民
    國94年1月7日刑法修正施行後，刑法分則編所定罰金之貨幣
    單位為新臺幣。94年1月7日刑法修正時，刑法分則編未修正
    之條文定有罰金者，自94年1月7日刑法修正施行後，就其所
    定數額提高為30倍。但72年6月26日至94年1月7日新增或修
    正之條文，就其所定數額提高為3倍」。刑法第33條第5款修
    正為：「罰金：新臺幣1千元以上，以百元計算之」，是依
    修正後之法律，刑法第214條使公務員登載不實罪所得科處
    之罰金刑最高為新臺幣1萬5千元，最低為新台幣1千元；而
    依被告行為時之刑罰法律，即罰金罰鍰提高標準條例第1條
    前段規定之提高倍數10倍及刑法第33條第5款規定之罰金最
    低額1元計算，該罪之罰金刑最高為銀元5千元即新臺幣1萬
     5千元，最低額為銀元1元即新臺幣3元。比較上述修正前、
    後之刑罰法律，自以被告行為時之舊法較有利於被告。
  (二)修正前刑法第28條共犯係規定：「二人以上共同實施犯罪之
    行為者，皆為正犯」，修正後則規定為：「二人以上共同實
    行犯罪之行為者，皆為正犯」，揆諸本條之修正理由係為釐
    清陰謀共同正犯、預備共同正犯、共謀共同正犯是否合乎本
    條規定之正犯要件。而被告所為上開犯行，既屬實行犯罪行
    為之正犯，則適用修正前之舊法並無不利於被告。
  (三)修正後之刑法第41條第1項前段規定：「犯最重本刑為5年以
    下有期徒刑以下之刑之罪，而受6個月以下有期徒刑或拘役
    之宣告者，得以新臺幣1千元、2千元或3千元折算1日，易科
    罰金。」，但依據舊法及修正前罰金罰鍰提高標準條例第2
    條前段（現已刪除）規定，被告行為時易科罰金折算標準，
    應以銀元3百元折算1日，經折算為新臺幣後，應以新臺幣9
    百元折算為1日。比較修正前後之易科罰金折算標準，修正
    後之規定並未較有利於被告，則應依刑法第2條第1項前段規
    定，適用被告行為時即修正前刑法第41條第1項前段規定，
    定其折算標準。
  (四)按舊刑法第47條規定：「受有期徒刑之執行完畢，或受無期
    徒刑或有期徒刑一部之執行而赦免後，5年以內再犯有期徒
    刑以上之罪者，為累犯，加重本刑至二分之一。」，新刑法
    則規定「受徒刑之執行完畢，或一部之執行而赦免後，5 年
    以內故意再犯有期徒刑以上之罪者，為累犯，加重本刑至二
    分之。」，而被告有如事實欄所載前科紀錄，有臺灣高等法
    院被告前案紀錄表在卷可查，被告於前案執行完畢五年以內
    再故意犯本件有期徒刑以上之罪，不論依新法或舊法之規定
    ，均構成累犯，故被告行為時之舊法對被告並無不利。
  (五)刑法第56條連續犯之規定業經修正後之新刑法刪除，倘依修
    正後之新法，被告先後多次犯罪行為，即應分論併罰。此刪
    除雖非犯罪構成要件之變更，但顯已影響行為人刑罰之法律
    效果，自屬法律有變更，依新法第2條第1項規定，比較新、
    舊法結果，自以適用被告行為時法律即舊法論以連續犯，較
    有利於被告。
  (六)本件涉及法律變更部分，綜合上述比較新舊法之規定，以舊
    刑法有利於被告，依新刑法第2條第1項規定，自應適用行為
    時舊法，先予敘明。
四、按錄音、錄影或電磁紀錄，藉機器或電腦之處理所顯示之聲
    音、影像或符號，足以為表示其用意之證明者，以文書論，
    刑法第220條第2項定有明文。是被告使戶政事務所承辦人員
    將假結婚之不實事項，記錄在公務上所掌管之電腦電磁紀錄
    內，係屬公務員於職務上所製作之準文書。而被告明知為不
    實之事項，使公務員將假結婚事項登載於其職務上之準文書
    ，復將列印出之戶籍謄本持以申請入境簽證、居留簽證，自
    均屬行使行為。核被告所為，係犯刑法第216條、第214條之
    行使使公務員登載不實文書罪。被告使公務員登載不實文書
    之低度行為，應為行使之高度行為所吸收，不另論罪。被告
    與「猴山」、「阿輝」、「阿NO」、蔡美芳就上揭犯行，有
    犯意聯絡與行為分擔，均為共同正犯。再被告前後多次行使
    使公務員登載不實公文書，時間緊接，所犯構成要件相同，
    顯係基於概括犯意反覆為之，為連續犯，應依修正前刑法第
    56 條論以一罪並加重其刑。再被告於93年間因傷害案件，
    經本院以93年度嘉簡字第21號判處有期2月確定，並於93年8
    月8日執行完畢，此有臺灣高等法院被告前案紀錄表1份在卷
    可參，其受徒刑之執行完畢後，5年以內故意再犯本件有期
    徒刑以上之罪，為累犯，應依刑法第47條第1項規定遞加重
    其刑。爰審酌被告以假結婚方式讓蔡美芳入臺，破壞婚姻制
    度，有礙於社會秩序及善良風俗之維護，並危害於戶政機關
    對戶籍、配偶身分管理之正確性，就其犯罪之動機、目的、
    手段、所生危害及犯後坦承犯行之態度等等一切情狀，量處
    如主文所示之刑，並諭知易科罰金之折算標準。再被告所為
    犯罪在中華民國96年4月24日以前，復無不得減刑之例外情
    形，自合於減刑條件，併諭知減其宣告刑二分之一。
五、公訴意旨另以：被告於93年11月15日在「阿輝」之陪同下，
    持前開內容不實泰國結婚證書及前開認證文書，向嘉義縣新
    港鄉戶政事務所填具結婚登記申請書，並持以申請辦理結婚
    登記，致使該管公務員將甲○○與蔡美芳結婚之不實事項，
    登載於電腦戶政資料管理檔案內，及所掌公文書即戶籍謄本
    內，再於94年4月15日及94年4月22日由「阿輝」持上開不實
    之戶籍記資料持向外交部領事事務局及嘉義縣警察局民雄分
    局申請蔡美芳來臺簽證及中華民國外僑居留證而行使，致使
    該管公務員發給蔡美芳簽證及准許居留，因認亦涉刑法第21
    4條使公務員登載不實罪云云。惟查：向外交部領事事務局
    申請居留簽證、向警察局申請外僑居留證等，均需實質審查
    ，有外交部中部辦公室99年1月20日中部字第0990000117 號
    函及內政部入出國移民署99年1月25日移署移外曜字第09900
    12314號函在卷可稽（見本院卷第12至14頁）。則被告申請
    居留簽證，既須經主管機關為實質之審查以為准駁之決定，
    縱主管機關疏未審查，致使朦混通過，准許入境，仍不構成
    刑法第214條之使公務員登載不實罪（惟提出戶籍謄本作為
    申請資料，仍構成行使使公務員登載不實文書罪，詳如前述
    ），此部分雖經公訴檢察官當庭認不構成犯罪而為犯罪事實
    之減縮聲明，惟本院認此部分既經起訴，雖不構成犯罪，因
    檢察官認與前揭起訴有罪部分，有裁判上一罪關係，爰不另
    為無罪之諭知，併為敘明。
據上論斷，應依刑事訴訟法第273條之1第1項、第299條第1項前
段，刑法第2條第1項前段、第28條、第56條（修正前）、第216
條、第214條、第41條第1項前段（修正前）、第47條，刑法施行
法第1條之1第1項、第2項前段，罰金罰鍰提高標準條例第2條前
段（廢止前），中華民國96年罪犯減刑條例第2條第1項第3款、
第7條、第9條，判決如主文。
本案經檢察官陳昭廷到庭執行職務。
中    華    民    國    99    年    2     月    24   日
                  刑事第六庭    法  官  蘇清水
以上正本證明與原本無異。
如不服本判決應於收受判決後10日內向本院提出上訴書狀，並應
敘述具體理由；其未敘述上訴理由者，應於上訴期間屆滿後20日
內向本院補提理由書（均須按他造當事人之人數附繕本）「切勿
逕送上級法院」。
中    華    民    國    99    年    2     月    24   日
                                書記官  邱法儒
附錄論罪科刑法條
中華民國刑法第216條
（行使偽造變造或登載不實之文書罪）
行使第210條至第215條之文書者，依偽造、變造文書或登載不實
事項或使登載不實事項之規定處斷。
中華民國刑法第214條
（使公務員登載不實罪）
明知為不實之事項，而使公務員登載於職務上所掌之公文書，足
以生損害於公眾或他人者，處3年以下有期徒刑、拘役或5百元以
下罰金。

司法院資訊處製作；財團法人民間司法改革基金會備份。
